臺灣臺中地方法院民事判決　九十三年度國字第九號
　　原　　　告　　辛○○
　　訴訟代理人　　楊盤江律師
　　被　　　告　　交通部民用航空局台中航空站
　　法定代理人　　戊○○
　　訴訟代理人　　曾耀聰律師
　　複　代理人　　楊雯齡律師
右當事人間因請求國家賠償事件，本院於民國九十三年十月十四日言詞辯論終結，判
決如左：
    主      文
被告應給付原告新台幣肆拾陸萬參仟捌佰貳拾肆元，及自民國九十四年五月五日起至
清償日止，按週年利率百分之五計算之利息。
原告其餘之訴駁回。
訴訟費用由被告負擔百分之一十三，餘由原告負擔。
本判決原告勝訴部分，得為假執行；但被告如以新台幣肆拾陸萬參仟捌佰貳拾肆元，
為原告預供擔保後，得免為假執行。
原告其餘假執行之聲請駁回。
    事實及理由
壹、原告主張：一、原告於民國（下同）九十三年二月二十四日，搭乘華信航空公司
    自台北起飛之班機欲返回臺中，約同日十九時三十分許抵達臺中水湳機場，原告
    下飛機後，行經被告所設置管理之出口自動門，欲離開臺中航空站。詎原告通過
    該出口自動門時，竟遭該自動門撞擊跌倒，致原告因而受有左股骨頸骨折及左鷹
    嘴突骨折等傷害，迄今仍行動不便，須專人看護。二、原告歷此事件，受有損害
    ，爰請求被告賠償（一）醫藥費：已支出醫療費用共新台幣（下同）五萬六千五
    百六十元。（二）工作收入損失：共三十六萬元。原告每月收入原為三萬元，因
    前開傷害之復原時間約須一年，其間無法工作之損失共三十六萬元。（三）相當
    看護費用之損害：共八十萬三千元。其中已支出十二日之看護費二萬六千四百元
    ；原告復原時間約須一年，須專人看護，則尚餘三百五十三日須由家人看護，以
    每日二千二百元計算，共七十七萬六千六百元；合計共為八十萬三千元。（四）
    復健及車資損失共三十四萬五千六百元。因每月須復健二十四日，車資每月須支
    出一萬二千元，則每月共須支出二萬八千八百元，一年共須支出三十四萬五千六
    百元。（五）慰撫金：原告係從事土地買賣賺取佣金及受聘擔任顧問維生，因本
    件事故而行動不便，須人扶持、照顧、坐輪椅，且下肢疼痛、無力，請求被告賠
    償精神上損失二百萬元。三、原告係因被告之前開出口自動門設置、管理有欠缺
    而受前開傷害，爰依國家賠償法第三條第一項、第五條與民法侵權行為規定之法
    律關係請求被告賠償前開金額及其法定利息。四、對被告抗辯之陳述：證人庚○○證稱該自動門於設置時即有死角，原告係由死角處切入，致自動門未感應到，
    因而遭該自動門撞擊跌倒受傷。則被告於設置該自動門時未加設感應器以消除死
    角，其設置已有欠缺；設置後，被告未規劃行進路線供旅客避開死角，其管理亦
    有欠缺，被告自應負國家賠償責任等語。並聲明：（一）被告應給付原告三百五
    十六萬五千一百六十元，及自九十四年五月五日起至清償日止，按年息百分之五
    計算之利息。（二）訴訟費用由被告負擔。（三）願供擔保，請准宣告假執行。
貳、被告則以：一、原告並未能舉證證明係遭前開自動門夾傷之事實，其請求賠償即
    屬無據。至證人甲○○之證詞縱為真正，僅能證明原告遭自動門撞倒而跌倒之事
    實，並非自動門設置或管理有欠缺所致。二、原告支出之急性病房費高達四萬五
    千六百五十六元，是否屬必要，應由原告舉證證明。三、否認原告工作收入與其
    所提證明書之真正。況證人丁○○證稱原告係自己請辭，則原告並非因受傷無法
    工作，其請求工作損失，自無可採。四、原告是否須人看護及其由何人看護等事
    實，亦應由原告負舉證責任；其主張每日看護費用二千二百元亦屬過高。並否認
    其復健及車資支出之真正，及否認原告所提復健費用收據（原證五、十一）、車
    資（原證六、十二）之真正；縱證人甲○○之證詞為真正，然原告亦無法證明前
    開支出係復健所必要之支出；而證人丙○○為原告之同居人，其證詞難期為真實
    ，況由其證詞可知，有助行器則原告即可行走，原告須人看護並非事實。五、原
    告所受傷害並非嚴重，被告並已派人慰問，其請求慰藉金二百萬元亦屬過高，並
    否認原告係從事土地買賣賺取佣金及受聘擔任顧問維生之事實。六、被告所發之
    函（原證九）係為求圓融，並非承認原告主張有理由。七、若被告有過失，亦請
    斟酌原告行走時未保持應有之注意而發生前開事故與損害，依規定減輕或免除被
    告之賠償責任等語，資為抗辯。並聲明：（一）原告之訴駁回。（二）訴訟費用
    由原告負擔。（三）如受不利之判決，願供擔保請准宣告免為假執行。
參、兩造不爭之事實
一、原告於九十三年二月二十四日搭乘華信航空班機由台北返回台中，約下午七點三
    十分抵達台中水湳機場。
二、被告於台中水湳機場設有出口自動門。
三、原告受有左股骨頸骨折及左鷹嘴突骨折等傷害，而於九十三年二月二十四日至中
    山醫學大學附設醫院急診並住院接受治療，於同年三月八日出院。
四、原告已支出醫藥費五萬六千五百六十元。
五、原告從九十三年二月二十五日八時起自九十三年三月八日止，支出看護費用二萬
    六千四百元。
肆、得心證之理由
一、按公有公共設施因設置或管理有欠缺，致人民生命、身體或財產受損害者，國家
    應負損害賠償責任；而依前開規定請求損害賠償者，以該公共設施之設置或管理
    機關為賠償義務機關，國家賠償法第三條第一項、第九條第二項分別定有明文。
    查原告於前開時、地經過被告所設置、管理之前開出口自動門時，跌倒而受有前
    開傷害等事實，為兩造所不爭，自堪信為真實。則本件首應審究者，厥為原告所
    受前開傷害是否係於前開時、地遭前開出口自動門撞擊而跌倒受傷？若是，則被
    告就前開出口自動門是否設置或管理有欠缺，而應負國家賠償責任？
（一）次按前開所謂公共設施之設置有欠缺，係指公共設施建造之初，即存有瑕疵而
      言；管理有欠缺者，係指公共設施建造後未妥善保管，怠為修護致該物發生瑕
      疵而言。又人民依上開規定請求國家賠償時，尚須人民之生命、身體或財產所
      受之損害，與公有公共設施之設置或管理之欠缺，具有相當因果關係，始足當
      之。亦即在公有公共設施因設置或管理有欠缺之情況下，依客觀之觀察，通常
      會發生損害者，即為有因果關係，如必不生該等損害或通常亦不生該等損害者
      ，則不具有因果關係（最高法院八十四年度台上字第一００四號判決參照）。
      且國家賠償法第三條第一項所規定之國家賠償責任，係採無過失主義，不以故
      意或過失為責任要件，祇須公有公共設施因設置或管理有欠缺，致人民生命、
      身體或財產受損害，國家或其他公法人即應負賠償責任，至其對該設置或管理
      之欠缺有無故意或過失，或於防止損害之發生已否善盡其注意義務，均非所問
      （最高法院八十五年度台上字第二七七六號判例、九十一年度台上字第二二三
      二號判決參照）。
（二）查證人庚○○結證稱前開自動門係其於八十七年至八十九年之間所安裝，其曾
      於原告受傷後之隔日，看過原告受傷的ＶＣＤ，原告係自該自動門死角切入該
      自動門，自動門碰撞原告，原告因而跌倒受傷；及該自動門設置時係以感應器
      感應人或物品，但有死角，若經由死角行走，因無法感應，可能產生危險等情
      明確（見本院九十三年八月二十四日言詞辯論筆錄）。則前開出口自動門於建
      造設置之初，即存有前開死角之瑕疵；且設置之初既有前開瑕疵，被告未妥善
      處理，或施設標語提醒行人注意，或施設安全設施安排行人動線以防止其由該
      死角切入行走等修護之措施，則被告設置、管理前開出口自動門顯有欠缺，均
      可認定。又被告前開設置或管理有欠缺行為與原告所受之前開傷害間，顯有相
      當因果關係，亦堪以認定。故原告請求被告依國家賠償法第三條第一項之規定
      負國家賠償責任，應屬有據。
二、第按依國家賠償法請求損害賠償時，應先以書面向賠償義務機關請求之；賠償義
    務機關拒絕賠償，或自提出請求之日起逾三十日不開始協議，或自開始協議之日
    起逾六十日協議不成立時，請求權人得提起損害賠償之訴，國家賠償法第十條第
    一項、第十一條第一項前段亦分別著有明文。查原告於九十三年四月三十日以前
    開事由，出具國家賠償請求書向賠償義務機關即被告請求國家賠償，惟經被告於
    九十三年五月十日以中站工字第０九三０００二一一九０號函附拒絕賠償理由書
    拒絕原告賠償請求，此為兩造所不爭，並有前開國家賠償請求書與前開函所附拒
    絕賠償理由書可證，自堪信為真實。則原告提起本件訴訟，程序上亦無不合。
三、另按國家負損害賠償責任者，應以金錢為之，但以回復原狀為適當者，得依請求
    ，回復損害發生前原狀；且國家賠償，除國家賠償法規定外，適用民法規定，國
    家賠償法第七條第一項、第五條亦有規定。再按不法侵害他人身體、健康者，對
    於被害人因此喪失或減少勞動能力，或增加生活上之需要時，應負損害賠償責任
    ；不法侵害他人之身體、健康、名譽、自由、信用、隱私、貞操，或不法侵害其
    他人格法益而情節重大者，被害人雖非財產上之損害，亦得請求賠償相當之金額
    ，民法第一百九十三條第一項、第一百九十五條均著有明文。則原告據前開各規
    定就被告之前開設置或管理有欠缺行為，而請求之各項損害賠償，茲分別審酌如
    下：
（一）醫療費部分：
  １、因侵權行為致身體或健康受傷害而支出或尚未支出之醫療費（包括住院費、手
      術費、藥品費、檢驗費、診斷費等），如為醫療上所必要者，屬民法第一百九
      十三條第一項所稱之增加生活上之需要，被害人自得依前開各規定請求加害人
      賠償。然若未經醫師處方，又不能舉證證明為醫療上所必須之費用，則不得依
      前開規定求償（最高法院五十九年度台上字第七六七號判決參照）。
  ２、查原告已支出醫藥費五萬六千五百六十元，為兩造所不爭，並有診斷證明書、
      醫療費用收據可證，自堪信為真實。至被告雖以其中原告所支出之急性病房費
      高達四萬五千六百五十六元，是否屬必要云云；然原告係因前開傷害而接受急
      診住院，且依當時情形確有住院之必要，業經證人即醫師乙○○證述無誤，並
      有前開診斷證明書、醫療費用收據可證，則被告所辯，自不足取。是原告就此
      部分之請求，自有理由。
（二）工作收入損失共三十六萬元部分：
  １、身體或健康受侵害，而喪失或減少勞動能力者，其減少及殘存勞動能力之價值
      ，不能以現有之收入為準，蓋現有收入每因特殊因素之存在而與實際所餘勞動
      能力不能相符，現有收入高者，一旦喪失其職位，未必能自他處獲得同一待遇
      ，故所謂減少及殘存勞動能力之價值，應以其能力在通常情形下可能取得之收
      入為標準（最高法院六十一年度台上字第一九八七號判例、九十一年度台上字
      第一八二三號判決參照）。且依民法第一百九十三條第一項命加害人一次支付
      賠償總額，以填補被害人所受喪失或減少勞動能力之損害，應先認定被害人因
      喪失或減少勞動能力而不能陸續取得之金額，按其日後本可陸續取得之時期，
      各照霍夫曼式計算法，扣除依法定利率計算之中間利息，再以各時期之總數為
      加害人一次所應支付之賠償總額，始為允當（最高法院二十二年度上字第三五
      三號判例參照）。又認定不法侵害他人之身體或健康，致被害人減少勞動能力
      之程度，通常係由法院選任鑑定人予以鑑定，惟法院亦得自行認定之。法院於
      自為認定時，專門醫師所出具之診斷書及勞工保險條例第五十三條附表所定殘
      廢給付標準表所定殘廢等級，雖非不得資為重要參考材料，惟尚難依給付標準
      日數之比例推算勞動能力喪失或減少之程度（最高法院八十八年度台上字第一
      七九六號判決參照）。
  ２、查證人即北豪企業股份有限公司負責人丁○○證稱北豪企業股份有限公司以每
      月三萬元聘原告為顧問，其工作性質係幫忙提供人脈、教導銷售工作，而原告
      自九十三年三月即自己請辭，原告所受前開傷害並不影響其前開工作，於九十
      三年年初，北豪企業股份有限公司仍欲聘請原告，係原告推辭等情明確（見本
      院九十三年七月二十七日言詞辯論筆錄）。則原告減少收入，係因其自行辭職
      所致，並非因前開傷害致減少其前開工作之勞動能力，應可認定；另參酌原告
      係二十八年二月二十五日生，有前開診斷證明書可證，則原告已屆強制退休年
      齡，且原告得領取前開工作報酬，係因丁○○為答謝原告過去幫忙而給與，亦
      據證人丁○○證述明確（見本院前揭筆錄），故原告喪失前開職位，未必能自
      他處獲得同一待遇，其未減少前開工作之勞動能力，應無疑問。則原告此部分
      之請求，自屬無據，不應准許。
（三）看護費用共八十萬三千元部分：
  １、民法第一百九十三條第一項規定「不法侵害他人之身體或健康者，對於被害人
      因此喪失或減少勞動能力或增加生活上之需要時，應負損害賠償責任」，所稱
      之增加生活上之需要，係指被害人以前並無此需要，因為受侵害，始有支付此
      費用之需要而言。又因受傷，而由親屬代為照顧被害人之起居，固係基於親情
      ，但親屬看護所付出之勞力，並非不能評價金錢，只因兩者身分關係密切而免
      除支付義務，此種親屬基於身分關係之恩惠，自不能加惠於加害人，而應比照
      一般看護情形，認被害人受有相當於看護費之損害，命加害人賠償（最高法院
      八十九年度台上字第一七四九號判決參照）。
  ２、查原告因受前開傷害，而於九十三年二月二十四日至中山醫學大學附設醫院急
      診並住院接受治療，於同年三月八日出院，及原告自九十三年二月二十五日八
      時起自九十三年三月八日止，支出看護費用二萬六千四百元等事實，為兩造所
      不爭，並有前開診斷證明書與愛心看護中心出具之收據可證，自堪信為真實。
      則原告請求已支出看護費用之損害二萬六千四百元，自屬有據，應予准許。
  ３、次查證人即醫師乙○○證稱：「因為原告骨頭尚未癒合，沒有辦法自行處理日
      常生活，所以需要專人照顧」、「：：：因為原告有尿毒症，骨質會比較疏鬆
      ，原告當時的身體情形大約需要一年的時間才可以復原」等語（見本院九十三
      年十月十四日言詞辯論筆錄），且證人丙○○證稱原告目前不能自己站立走路
      ，須借助助行器及其幫忙，始得站立行走，原告大小便、洗澡、換衣服等均須
      其扶持照顧等語（見本院九十三年七月二十七日言詞辯論筆錄），另參酌前開
      診斷證明書之記載，則原告自前開受傷後一年內，其起居生活須賴他人看護照
      料，應可認定。且原告已支出十二日之看護費二萬六千四百元，業如前述，堪
      認其每日支出看護費用二千二百元。又原告復原時間既須一年，須專人看護照
      顧起居生活，扣除前開十二日已支出看護費用部分，則尚餘三百五十三日須由
      原告之親友或他人看護，以前開每日二千二百元計算，原告自得請求被告賠償
      相當看護費用之損害七十七萬六千六百元。
  ４、則原告請求已支出看護費用與相當於看護費之損害合計共為八十萬三千元，自
      應准許；被告前開所辯，則不可採。
（四）復健及車資損失共三十四萬五千六百元部分：查證人即醫師乙○○證稱所謂復
      健係指以電療刺激骨頭癒合，物理治療則包括按摩、拉筋等，而民間盲人按摩
      並非物理治療復健工作等語（見本院九十三年十月十四日言詞辯論筆錄），則
      原告主張由盲人即證人己○○按摩復健及由證人甲○○所駕駛計程車接送按摩
      所須支出之復健費、車資共三十四萬五千六百元，即難認係屬其必要之支出。
      則原告此部分之請求，亦屬無據，不應准許。
（五）精神慰撫金部分：
  １、按慰藉金之賠償須以人格權遭遇侵害，使精神上受有痛苦為必要，其核給之標
      準固與財產上損害之計算不同，然非不可斟酌雙方身分資力與加害程度，及其
      他各種情形核定相當之數額（最高法院五十一年度台上字第二二三號判例參照
      ）。
  ２、查原告係高中畢業、名下無不動產，為兩造所不爭，並有財產歸戶資料可證，
      而被告之房屋、汽車財產總值約四千二百三十七萬八千一百元，合計其他財產
      總值約三億餘元，亦有財產歸戶資料、財產增減結存表可證，自均堪信為真實
      。爰斟酌原告因受前開傷害而痛苦之情節非輕，及原告前開教育程度、經濟財
      產狀況、工作收入，暨被告之經濟財產狀況等事實，因認原告請求被告賠償精
      神慰撫金二百萬元，尚屬過高，應以三十萬元為適當，逾此部分，自難准許。
（六）綜上所述，原告因前開事故得向被告請求國家賠償之金額合計為一百一十五萬
      九千五百六十元，逾此部分，不應准許，應予駁回。
四、復按損害之發生或擴大，被害人與有過失者，法院得減輕賠償金額或免除之，民
    法第二百十七條第一項定有明文。此項規定之目的在謀求加害人與被害人間之公
    平，倘受害人於事故之發生亦有過失時，由加害人負全部賠償責任，未免失諸過
    酷，是以賦與法院得不待當事人之主張，減輕其賠償金額或免除之職權。此所謂
    被害人與有過失，只須其行為為損害之共同原因，且其過失行為並有助成損害之
    發生或擴大者，即屬相當，不問賠償義務人應負故意、過失或無過失責任，均有
    該條項規定之適用（最高法院九十三年度台上字第一一五二號判決參照）。查原
    告行經前開出口自動門時，即應知前開自動門或有故障等事故發生之可能，且原
    告行走時，更應注意前後左右之情況，以避免自身或他人發生碰撞之情況，則原
    告並未注意前開自動門開關之情形，應為肇事主因，亦可認定。本院斟酌兩造過
    失程度，認原告為肇事主因，應負擔百分之六十之責任，被告為肇事次因，應負
    百分之四十之責任，即應減輕被告前開賠償金額百分之六十。是依前開過失相抵
    規定，原告得請求被告賠償之數額應為四十六萬三千八百二十四元（其計算方式
    為：【0000000X0.4 =463824】。
五、綜上所述，原告依前開國家賠償之法律關係，請求被告給付四十六萬三千八百二
    十四元及自九十四年五月五日起至清償日止，按週年利率百分之五計算之利息，
    為有理由，應予准許；原告逾此部分之請求，為無理由，應予駁回。
六、本件原告勝訴部分，所命為給付金額未逾五十萬元，爰依職權宣告假執行；被告
    陳明願供擔保請准宣告免為假執行，經核無不符，爰酌定相當擔保金額併准許之
    。至於原告敗訴部分，其假執行之聲請，失所附麗，應併予駁回。
七、本件事證已臻明確，兩造所為之其他主張，陳述並所提之證據，經審酌後，認均
    與本件之結論無礙，不再一一論述，併予敘明。
伍、據上論結：本件原告之訴，為一部有理由，一部無理由，爰依民事訴訟法第七十
    九條、第三百八十九條第一項第五款、第三百九十二條第二項、第三項，判決如
    主文。
中　　　華　　　民　　　國　　　九十三　　　年　　十　　月　　二十九　　日
~B臺灣臺中地方法院民事第三庭
~B　　法　官　陳卿和
右為正本，係照原本作成。
如對本判決上訴，須於判決送達後廿日內向本院提出上訴狀（須附繕本）。
中　　　華　　　民　　　國　　　九十三　　　年　　十　　月　　二十九　　日
~B法院書記官　紀俊源
